【裁判字號】    99,訴,1723
【裁判日期】    991216
【裁判案由】    營利事業所得稅
【裁判全文】
臺北高等行政法院判決
                                      99年度訴字第1723號
                                     99年12月2日辯論終結
原      告  中華開發金融控股股份有限公司
代  表  人  陳木在
訴訟代理人  陳惠明  會計師
訴訟代理人  林瑞彬  律師
被      告  財政部臺北市國稅局
代  表  人  凌忠嫄（局長）住同上
訴訟代理人  顏利真
            吳定陽
上列當事人間營利事業所得稅事件，原告不服財政部中華民國99
年6月22日台財訴字第09900151660號（案號：第09900978號）訴
願決定，提起行政訴訟，本院判決如下：
    主  文
原告之訴駁回。
訴訟費用由原告負擔。
    事  實
一、事實概要：
    緣原告民國（下同）91年度營利事業所得稅結算申報，列報
    營業收入淨額新臺幣（下同）416,000元、「第58欄」0元、
    課稅所得額為虧損468,466,466 元，被告機關初查以其取有
    鉅額投資收益而認屬係以有價證券買賣為專業之營利事業，
    將投資收益9,378,392,330 元轉列為營業收入，核定營業收
    入淨額9,378,808,330元、「第58欄」8,876,848,672元、課
    稅所得額32,886,437元及補徵稅額3,815,968 元。原告不服
    ，申請復查，未獲變更，提起訴願，經財政部以98年3 月31
    日台財訴字第09800071610 號訴願決定，以本件原告之復查
    程序自代表人變更以後，未由新的合法代表人承受復查程序
    ，則被告機關所作成之復查決定，自難謂屬妥適為由，將原
    處分撤銷，囑由被告機關另為處分。嗣經被告機關第1 次重
    核復查決定，變更原告之代表人為陳木在，並維持原核定，
    原告不服，提起訴願，經財政部98年12月25日台財訴字第09
    800354230 號訴願決定將原處分（復查決定）撤銷，責由被
    告機關另為處分；復經被告機關第2 次重核結果，仍維持原
    核定，原告猶表不服，提起訴願遭決定駁回，遂提起本件行
    政訴訟。
二、兩造聲明：
    (一)原告聲明求為判決：1.訴願決定、原處分（含復查決定）
                          均撤銷。
                        2.訴訟費用由被告負擔。
    (二)被告聲明求為判決：1.駁回原告之訴。
                        2.訴訟費用由原告負擔。
三、兩造之爭點：被告以原告取有鉅額投資收益，核定營業收入
    淨額9,378,808,330 元、「第58欄」8,876,848,672 元、課
    稅所得額32,886,437元及補徵稅額3,815,968 元，是否適法
    ？
    (一)原告主張之理由：
      1.金融控股公司設立之目的並非賺取「投資收益」，而是
        為了經營多重金融業務發揮綜合經營效益，且係在特別
        法所規定之唯一選項
        (1)我國制定金融控股公司法（以下簡稱金控法）之背景
          ，主要當時國際性金融集團演進及整合趨勢均朝以金
          融控股公司模式發展，雖然歐洲國家採綜合銀行允許
          銀行跨業經營之情形亦由來已久，且我國在金融控股
          公司法制定前，亦准許銀行兼營部分證券業務，然而
          銀行、證券或保險所需人才類型、薪資結構不同，經
          營上較難整合，因此參酌美、日兩國當時相繼立法及
          修法工作，引進金融控股公司制度，只允許在以控股
          公司模式為前提下，金融機構始得進行跨業經營，期
          能有效發揮金融綜合經營效益，使我國金融業能邁向
          國際化之新紀元，進而將我國提升為亞太金融中心。
          由上可知，有別於其他行業可採單一公司兼營不同業
          務，我國現行金融機構如要進行跨業經營，金融控股
          公司架構為唯一之選項，別無他法。
        (2)鑑於金控法之立法精神，金融控股母公司及各該子公
          司所形成之集團架構係將管理機制放置於金融控股公
          司，金融控股公司須依照金控法及主管機關發布之行
          政規定管理各子公司，舉凡有關金融政策執行、資本
          適足、風險控管、績效經營、整合行銷等事務皆由金
          融控股公司負責規劃、辦理及帶領各旗下子公司施行
          ，換言之，實質上金融控股公司類似總管理處且與子
          公司係共同進行整體金融業務，其成立目的絕非如被
          告所述在獲取投資收益，此等特別法之精神應先闡明
          。
      2.金融控股公司取自於子公司之投資收益，其性質非屬所
        得稅法第42條所述之投資收益，被告不應視其為原告系
        爭年度之營業收入查相關處理準則及函釋規定，顯見金
        融控股公司取自於子公司之投資收益與所得稅法第42條
        所述之投資收益性質完全不同，詳述如下：
        (1)金融控股公司所取得子公司之投資收益係金控集團前
          一年度之已稅所得，該投資收益雖具股利之形式，充
          其量僅係將資金在集團內不同帳戶間進行移轉，以準
          備分配予投資人基於前一之說明可知，金融業者如為
          發揮金融機構跨業經營之綜合效益，即必須設立金融
          控股公司，而在金融控股公司管理旗下各子公司之架
          構下，金控集團為分配盈餘予投資人，金融控股公司
          必須先將子公司之盈餘以股利之型態分配予金融控股
          公司，再由金融控股公司分配予投資人，是以在此架
          構運作下，將額外創造出股利所得之形式，然就經濟
          實質而言，金融控股公司只是扮演著將盈餘轉交給金
          融控股公司股東之導管而已，該部分盈餘已於前一年
          度子公司申報所得時申報，係屬金融控股公司集團內
          之已稅所得，如因子公司之盈餘分配而致金融控股公
          司須另外認列營業收入，則將造成同一筆所得於不同
          年度重複認列之不合理現象，此種現象立法者擬藉由
          現行所得稅法第42條股利所得不計入所得課稅之規定
          予以彌平此種實質上不應存在之特別法所賦予之投資
          收益，惟今被告卻漠視特別法之精神，將其以一般投
          資收益視之，實屬殊誤。
        (2)按財政部96年7月10日函台財稅第09604533440號函規
          定，已排除金融控股公司依金控法第36條經營業務取
          得之投資收益對所得稅法第42條之適用「二、依據金
          融控股公司法第36條規定，金融控股公司應確保其子
          公司業務之健全經營，其業務以投資及對被投資事業
          之管理為限，其得投資之事業並有明文規定。準此，
          金融控股公司依上開規定經營投資及管理，尚非屬以
          有價證券買賣為業；其於申報營利事業所得稅時，除
          可直接合理明確歸屬於投資及對被投資管理之各項支
          出，得自投資收益項下減除外，免分攤無法直接合理
          明確歸屬之營業費用及利息支出。三、依金融控股公
          司法第37條及第39條規定，金融控股公司得向主管機
          關申請核准，投資同法第36條第2 項所定以外之事業
          ，或運用短期資金購買政府債券或金融債券等。如金
          融控股公司從事上開投資或買賣有價證券之金額龐大
          ，致其買賣有價證券之收入及投資收益遠超過其依金
          融控股公司法第36條規定經營業務之營業收入，足認
          其係以買賣有價證券為業者，除可直接合理明確歸屬
          之成本、費用、利息或損失，應作個別歸屬認列外，
          尚應依法分攤無法直接合理明確歸屬之營業費用及利
          息支出。」及「公司組織之營利事業，投資國內其他
          營利事業所獲配之投資收益，依所得稅法第42條第1
          項規定，不計入所得額課稅者，其營業費用及利息支
          出，應按下列規定計算分攤，自該投資收益項下減除
          ，不得在課稅所得項下減除：一、非以有價證券買賣
          為專業之營利事業，除直接歸屬之費用或利息，應自
          投資收益項下減除外，不必分攤一般營業發生之費用
          或利息。二、以有價證券買賣為專業之營利事業，其
          營業費用及利息支出，除可直接合理明確歸屬者，得
          個別歸屬認列外，應依照本部83年2月8日台財稅第83
          1582472 號函規定之比例，計算分攤之。」分別為財
          政部96年7月10日台財稅字第09604533440號函（以下
          稱96年函釋）及92年8 月29日台財稅字第0920455298
          號函（以下稱92年函釋）所規定。從前揭96年函釋規
          定可知，立法者將金融控股公司之投資收益拆分成三
          部分，分別為金控法第36條、第37條及第39條所規定
          者，其中屬第36條經營管理子公司所獲得之投資收益
          ，免分攤無法直接合理明確歸屬之營業費用及利息支
          出，反觀屬第37條及第39條規定者，其完全比照92年
          函釋規定，金融控股公司從事投資或買賣有價證券之
          金額龐大，足認其係以買賣有價證券為業者，應依法
          分攤無法直接合理明確歸屬之營業費用及利息支出，
          顯見主管機關未將金融控股公司經營管理子公司所取
          得之投資收益視為所得稅法第42條規定之投資收益，
          否則即無制定96年函釋之必要，逕將金融控股公司視
          為一般投資公司，不必區分金控法第36、37及39條之
          投資收益，一概適用92年函釋。
        (3)財政部93年7月5日台財稅第0930453061號函規定亦持
          相同見解另查財政部93年7月5日台財稅第0930453061
          號函，係採同一見解認投資收益之認定應排除獲配自
          合併申報公司間之投資收益則亦可驗證。
        (4)綜上所述，是項投資收益在金控法下徒有股利之形式
          而根本不具所得之性質，原告獲取子公司股利之目的
          係為將該股利分配予原告股東，按經濟事實觀之，是
          項投資收益之性質實非被告所稱，屬原告系爭年度之
          營業收入，因此被告所持原告系爭年度營業費用及利
          息支出成就原告營業收入致應直接合理明確歸屬至投
          資收益項下之見解，實不足採，依實質課稅原則，是
          項子公司配發予金融控股母公司之投資收益在金控法
          架構下，立法者已認定根本不應存在認定為所得之空
          間，惟被告於系爭年度係認定原告獲取之投資收益本
          質係屬其業務經營之營業收入，此見解漠視金控法特
          別法之架構，致使金融機構依法成立金融控股公司後
          ，反遭課予預期外之稅負，此種作法不僅違反實質課
          稅原則，其論理亦顯違租稅中立原則。
      3.為了課稅目的被告反覆變更其見解，漠視金控法之精神
        (1)原告91年度之轉投資事業係包括中華開發工業銀行股
          份有限公司（以下稱中華開發工業銀行）、大華證券
          股份有限公司（以下稱大華證券）及菁英綜合證券股
          份有限公司（以下稱菁英證券），皆屬金融控股公司
          法第36條規定得投資之事業。另原告於系爭年度並無
          依同法第37條對其他事業進行投資，甚而，原告短期
          資金亦僅運用於定期存款以及活期存款，而未運用於
          買賣同法第39條所允許之其他標的，是以依96年函釋
          之規定，原告非以買賣有價證券為業，應無庸置疑。
        (2)被告於原核定時認定原告全數營業費用及利息支出均
          屬無法直接合理明確歸屬投資收益之營業費用暨利息
          支出，惟因認定原告為以買賣有價證券為專業之營利
          事業而認定應「分攤」至投資收益（附件一）；至復
          查決定、第一次重核復查決定則改弦易轍，均避而不
          談原告是否屬於以買賣有價證券為業，顯欲迴避96年
          函釋之規定，逕自以「配合原則」仍按上開比例原則
          將原告營業費用及利息支出剔除，由於該等核定違反
          96年函釋，是以第二次訴願決定仍撤銷原處分，並命
          被告需依96年函釋對原告是否有投資金融控股公司第
          36條第2 項所定以外之事業或運用短期資金購買政府
          債券或金融債券，以致買賣有價證券之收入及投資收
          益遠超過原告依金融控股公司法第36條規定經營業務
          之營業收入之情況予以論明（附件二第7 頁）；而後
          被告作成第二次重核復查決定，終於承認原告非以買
          賣有價證券為專業，詎料，其仍以「雖不可『直接』
          歸屬，惟導因有鉅額之投資收益，必有相關之損費與
          其連結，依所得稅法第24條規定及收入費用配合原則
          ，其自當依費用性質予以『合理』歸屬」（附件三第
          5 頁）維持原核定，然被告一直以來都主張原告營業
          費用及利息支出係無法直接合理明確歸屬投資收益，
          即使至第二次重核復查決定之上開陳述亦等同承認原
          告之營業費用及利息支出係無法「直接合理明確」歸
          屬，惟經原告提起訴願強調僅有可直接合理明確歸屬
          於投資收益之支出始得歸屬於投資收益，被告於進行
          訴願答辯（附件5 ）時竟再次變更其見解，認為原告
          全數營業費用及利息支出均可直接合理明確歸屬於投
          資收益。
        (3)綜上，整理被告歷次核定之見解如次：（一）原核定
          ，原告營業費用及利息支出屬無法直接歸屬投資收益
          之損費性質，因原告係以「買賣有價證券為專業」，
          是以投資收益需分攤營業費用及利息支出。（二）復
          查決定、第一次重核復查決定，因原告非屬以買賣有
          價證券為專業甚明，被告欲迴避96年函釋之適用，不
          探究原告是否屬以買賣有價證券為專業，逕以「配合
          原則」仍按比例計算認其營業費用及利息支出歸屬於
          投資收益之部分予以剔除。（三）第二次重核復查決
          定，承認原告非以買賣有價證券為專業，且認為系爭
          營業費用及利息支出雖無法「直接」歸屬，但仍應「
          合理」歸屬於投資收益。（四）訴願答辯，維持原告
          非以買賣有價證券為專業，卻變更見解，認為各項營
          業費用及利息支出均可直接合理明確歸屬於投資收益
          。
        (4)被告在原核定通知書已明確認定原告為「以買賣有價
          證券為專業」而應將「全數營業費用及利息支出均無
          法明確歸屬」予以分攤，後96年函釋確認原告非屬以
          買賣有價證券為專業，而不必分攤無法直接合理明確
          歸屬之支出，如被告不變更對支出性質之見解（即採
          原核認全數營業費用及利息支出無法明確歸屬於投資
          收益），被告已應核認原告全數營業費用及利息支出
          ，根本不該有後續多次復查訴願之往返造成行政資源
          浪費。甚至，原告本於誠信原則自行查明屬可直接合
          理明確歸屬於投資收益之營業費用及利息支出263,55
          2,969 元（詳後述），被告竟仍再多次變更見解，此
          實須闡明。
        (5)法律的實踐，「事實定性」先於「法律操作」，事實
          定性清楚後，才能按照定性結果去尋找對應之法規範
          ，形成法律效果，然被告在歷次核定過程中，對於損
          費及利息支出是否可以直接合理明確歸屬於投資收益
          之事實如此簡單的問題，卻為斂其課稅目的一再變更
          其對於費用性質之認定，此是否有違誠實信用之行政
          原則已不無疑問。
      4.退萬步言，原告已踐行96年函釋之規定，運用92年函釋
        精神，區分可直接合理明確歸屬於投資及對被投資事業
        管理之各項支出，及無法直接合理明確歸屬之各項支出
        ，其屬無法直接合理明確歸屬之各項費用應免予分攤，
        反觀被告認原告所有營業費用及利息支出均可直接合理
        明確歸屬於投資收益，違反經驗法則及論理法則：查原
        告系爭年度除取自被投資公司之盈餘分配數額9,378,39
        2,330元及董監車馬費416,000元外，另有存款利息收入
        43,794,139元，及畸零股息轉列收入992 元，而系爭年
        度發生營業費用及利息支出合計501,565,905 元，原告
        依96年函釋規定，如以費用發生性質觀之，可直接合理
        明確歸屬於投資及對被投資事業管理之各項支出係各項
        耗竭及攤提252,310,503元及利息支出11,242,466 元，
        合計263,552,969元（原證3 ），其餘238,012,936元則
        屬無法直接合理明確歸屬之營業費用及利息支出，原告
        ○○○區○○○○○○○○段即未改變，謹詳述原告歸
        屬之依據如下：
        (1)各項耗竭及攤提252,310,503 元，係發行海外可轉換
          公司債之債券發行成本攤銷數，因發行海外可轉換公
          司債之資金係用於增資子公司中華開發工業銀行，是
          以該債券發行成本攤銷數屬可直接合理明確歸屬於投
          資事業之各項支出。
        (2)利息支出11,242,466元係借款利息支出，因該借款係
          用於增資子公司中華開發工業銀行，是以相關之利息
          支出屬可直接合理明確歸屬於投資事業之各項支出。
        (3)除前開各項耗竭及攤提（債券發行成本攤銷數）及利
          息支出外，原告其餘營業費用及利息支出238,012,93
          6元，其無法直接合理明確歸屬之理由如下：
          原告設立之開辦費攤提數11,536,578元按行為時營
            利事業所得稅查核準則第96條「四、開辦費係指因
            設立營利事業所發生之必要費用，如發起人報酬、
            律師與會計師公費、設立登記之規費、發起人會或
            創立會之費用、股份招募與承銷之費用及其他與設
            立直接有關之費用。…」，及行為時商業會計法第
            19條「六、開辦費：指商業在創業期間因設立所發
            生之必要支出。開辦費按未攤銷之成本評價。」開
            辦費係原告為公司設立所發生之支出，且縱原告於
            系爭年度未獲配股利，該等支出均早已發生，絕無
            法直接合理明確歸屬於「後來」發生之投資收益。
          為原告本身營運資金之利息支出（非用於投資事業
            ）116,392,139元（相對亦產生利息收入43,794,13
            9 元）依會計學原理，營利事業資金來源有二：一
            為負債，一為股東權益；而營利事業無論以何管道
            取得資金後，多混同原有資金存放於銀行，再購買
            存貨、或作長期投資、或購置固定資產、或支應費
            用等等。亦即，除專案貸款係用於專案用途（如上
            開借款用於增資子公司中華開發工業銀行之資金）
            外，營利事業取得資產之資金來源，常由專案貸款
            以外之負債及股東權益混合支應，欲區分係由負債
            支應或淨值支應並非易事，尤在原告之借款與自有
            資金均有剩餘之情況下，基於資金調度使用之方便
            ，歷次用於長期股權投資之金額究竟來自借款抑或
            來自自有資金或兼而有之？其金額各是多少？實已
            無法加以區分。原告長期股權投資之金額既不能謂
            完全未用到貸款金額，亦不能謂其長期股權投資之
            資金完全來自貸款，是以該等利息支出顯屬無法直
            接合理明確歸屬之支出，且依「營利事業免稅所得
            相關成本費用損失分攤辦法」規定，須先扣除利息
            收入，以利息收支差額計算。
          委外辦理股務之支出84,629,278元原告為上市公司
            ，委外處理股務作業，包含股份登記、換發、過戶
            、掛失、資料變更、寄發股東會通知、委託書登錄
            、股東會開會報到、股東會相關事務、配息配股作
            業、製作寄發股利憑單扣繳憑單、投資人明細等，
            該等作業顯非投資事務，且縱算原告未取得任何投
            資收益，該等費用仍須發生，尚無法直接合理明確
            歸屬於投資收益。
          會計師、律師專業服務費19,360,008元原告依法須
            委託會計師查核簽證財務報表及查核簽證申報所得
            稅，律師就法律事務提供諮詢服務，該等作業顯非
            投資事務，且縱算原告未取得任何投資收益，該等
            費用仍須發生，尚無法直接合理明確歸屬於投資收
            益。
          董監事車馬費與會議出席費3,016,000 元原告依公
            司法需設立董事會及監察人，董事會及監察人依公
            司法各有其法定職責，絕非專門處理投資事務，被
            告認該等支出均可直接合理明確歸屬於投資收益，
            實不足採信。
          其他支出3,078,933 元係其他為維持公司基本運作
            、遵循相關法令規定執行控管功能或作集團經營策
            略整體規劃之必要性支出，實屬無法直接合理明確
            歸屬至投資事業。
        (4)查所謂「直接合理明確歸屬」，依其文義係指費用之
          發生係直接導因於某一收入且可達到合理明確而無疑
          義之程度，此可參照財政部75年10月14日台財稅第75
          26740號函（原證4）所例舉之情況，如銷售土地之土
          地增值稅、地價稅，銷售房屋之營業稅、房屋稅以及
          房地之印花稅、過戶登記費等。由此觀之，所謂直接
          合理明確歸屬應同時符合（一）雖然費用之發生並不
          一定可以賺得收入，但收入需依賴該費用之發生始有
          可能賺得；（二）如果沒有賺取一收入之意圖，則可
          免除該等費用。而原告所列無法直接合理明確歸屬之
          營業費用及利息支出，縱使沒有取得投資收益仍需發
          生，顯無符合直接合理明確歸屬之可能。
        (5)又如前所述，被告在原核定、復查決定、第一次重核
          復查決定、甚至第二次重核復查決定都還明確認定系
          爭支出無法「直接合理明確」歸屬，至多僅得「合理
          」推論，竟在訴願答辯時改稱系爭支出均可直接合理
          明確歸屬於投資收益，且未提出任何法令依據以實其
          說。原告以為，被告實際上自知系爭支出並不符合被
          告對於「直接合理明確」歸屬一貫之見解，卻在作成
          第一次核定長達6 年之後改變見解，此顯係被告臨訟
          改證之彌縫之作，而不可採信，系爭支出絕無法直接
          合理明確歸屬於投資收益。
        (6)另查訴願決定書理由四、（四）所示「…訴願人之主
          要營業項目為投資國內金融相關事業及對被投資事業
          之管理，且其主要營業收入來源亦為子公司獲利有盈
          餘分配予股東（母公司，即訴願人）之投資收益，則
          就該等隨營業必然發生之各項支出實質以觀，誠難謂
          其非屬可直接合理歸屬於訴願人投資及被投資事業管
          理行為之範疇」，因此縱使被告承認部分營業費用（
          包含薪資支出、專業服務費、董監事費用、開辦費及
          股務作業費用等）及利息支出非與被投資事業相關，
          被告仍認定原告系爭年度營業費用及利息支出應屬成
          就原告各該主要營業活動行為所生之各項支出，而應
          予以核認為屬直接合理明確歸屬至投資收益項下。惟
          原告在此必須強調，倘若按被告見解，金融控股公司
          主要營業收入為子公司分配給母公司之投資收益，而
          營業費用與利息支出係隨營業收入而發生，無異認定
          金融控股公司發生之所有營業費用與利息支出皆應歸
          屬至投資收益項下，而並無考量費用性質是否有直接
          明確之連結關係可歸屬至投資收益，顯無視96年函釋
          明確闡明依金控法第36條所投資子公司所生之投資收
          益之屬性，更無視依96年函釋及92年函釋綜合觀察系
          爭營業費用毋須分攤至投資收益項下之明文，顯屬直
          接違反其上級有效函釋之違法處分至灼。訴願決定明
          知上情，亦同意前揭函釋原告屬非以有價證券買賣為
          專業之公司，卻於訴願決定理由二、（二）謂「…營
          利事業之費用及損失既為免稅收入及應稅收入所共同
          發生，如免稅收入及不計入所得項目之相關成本、費
          用全歸由應稅項目吸收，則營利事業將雙重獲益，不
          僅有失立法原意，亦不符成本與費用配合及課稅公平
          原則…」，該意圖合理化其違反前揭函釋之見解，於
          本案之適用上實恰得其反，蓋因原告與子公司為同一
          經濟個體，如使此經濟個體在前一年度已依法完納所
          得稅之已稅所得，再吸收501,565,905 元之營業費用
          及利息支出，等同額外課徵原告1億2仟餘萬之所得稅
          負，反失金控法之立法原意，亦不符所得稅法最重視
          之量能課稅原則。原告主張取自子公司之投資收益不
          應分攤營業費用及利息支出，絕非在爭取雙重獲益或
          其他任何優惠待遇，僅係在求取原告免於遭到重複課
          稅之不公平待遇。
      5.綜上所述，系爭項目之事實，原處分及重核復查決定未
        能詳加審酌，認事用法亦有未當，影響原告合法權益甚
        鉅，請就原告提供之相關文件予以審酌，並撤銷系爭項
        目原核定及復查決定，以維原告之合法權益。
    (二)被告主張之理由：
      1.按「涉及租稅事項之法律，其解釋應本於租稅法律主義
        之精神，依各該法律之立法目的，衡酌經濟上之意義及
        實質課稅之公平原則為之。」為稅捐稽徵法第12 條之1
        第1 項所明定。次按「自中華民國79年1月1日起，證券
        交易所得停止課徵所得稅，證券交易損失亦不得自所得
        額中減除。」、「營利事業所得之計算，以其本年度收
        入總額減除各項成本費用、損失及稅捐後之純益額為所
        得額。」及「公司組織之營利事業，因投資於國內其他
        營利事業，所獲配之股利淨額或盈餘淨額，不計入所得
        額課稅，……。」為行為時所得稅法第4條之1、第24條
        第1項及第42條第1項所規定。又「說明：二、非以有價
        證券買賣為專業之營利事業，其買賣有價證券部分，除
        可直接歸屬之費用及利息，應自有價證券出售收入項下
        減除外，不必分攤一般營業發生之費用及利息。三、以
        有價證券買賣為專業之營利事業，其營業費用及借款利
        息，除可合理明確歸屬者得個別歸屬認列外，應按核定
        有價證券出售收入、投資收益、債券利息收入及其他營
        業收入比例，計算有價證券出售部分應分攤之費用及利
        息，自有價證券出售收入項下減除。」、「公司組織之
        營利事業，投資國內其他營利事業所獲配之投資收益，
        依所得稅法第42條第1 項規定，不計入所得額課稅者，
        其營業費用及利息支出，應按下列規定計算分攤，自該
        投資收益項下減除，不得在課稅所得項下減除：一、非
        以有價證券買賣為專業之營利事業，除直接歸屬之費用
        或利息，應自投資收益項下減除外，不必分攤一般營業
        發生之費用或利息。二、以有價證券買賣為專業之營利
        事業，其營業費用及利息支出，除可直接合理明確歸屬
        者，得個別歸屬認列外，應依照本部83年2月8日台財稅
        第831582472 號函規定之比例，計算分攤之。」及「主
        旨：關於金融控股公司是否屬『以買賣有價證券為業之
        營利事業』之認定，……說明：……二、依據金融控股
        公司法第36條規定，金融控股公司應確保其子公司業務
        之健全經營，其業務以投資及對被投資事業之管理為限
        ，其得投資之事業並有明文規定。準此，金融控股公司
        依上開規定經營投資及管理，尚非屬以有價證券買賣為
        業；其於申報營利事業所得稅時，除可直接合理明確歸
        屬於投資及對被投資事業管理之各項支出，得自投資收
        益項下減除外，免分攤無法直接合理明確歸屬之營業費
        用及利息支出。三、依金融控股公司法第37條及第39條
        規定，金融控股公司得向主管機關申請核准，投資同法
        第36條第2 項所定以外之事業，或運用短期資金購買政
        府債券或金融債券等。如金融控股公司從事上開投資或
        買賣有價證券之金額龐大，致其買賣有價證券之收入及
        投資收益遠超過其依金融控股公司法第36條規定經營業
        務之營業收入，足認其係以買賣有價證券為業者，除可
        直接合理明確歸屬之成本、費用、利息或損失，應作個
        別歸屬認列外，尚應依法分攤無法直接合理明確歸屬之
        營業費用及利息支出。」為財政部83年2月8日台財稅第
        831582472 號函釋（以下簡稱83年函釋）、92年8 月29
        日台財稅字第0920455298號令釋及96年7 月10日台財稅
        字第09604533440 號函（以下簡稱96年函釋）所明釋。
      2.原告91年度營利事業所得稅結算申報，列報營業收入淨
        額416,000元、「第58欄」0元、課稅所得額為虧損468,
        466,466 元，被告初查以其取有鉅額投資收益而認屬以
        有價證券買賣為專業之營利事業，將投資收益9,378,39
        2,330 元轉列為營業收入，並依財政部83年函釋計算應
        分攤之營業費用及利息支出501,543,658 元，核定營業
        收入淨額9,378,808,330元、「第58欄」8,876,848,672
        元及課稅所得額32,886,437元（計算式：全年所得額8,
        909,735,109元－8,876,848,672元＝32,886,437元）。
        原告不服，申請復查，未獲變更，提起訴願，案經財政
        部98年3月31日台財訴字第09800071610號訴願決定，以
        本件原告之復查程序自代表人變更以後，未由新合法代
        表人承受復查程序，被告所作成之復查決定難謂妥適為
        由，將原處分（復查決定）撤銷，囑由被告另為適法之
        處分。嗣經被告變更原告之代表人為陳木在，並為第1
        次重核復查決定仍維持原核定。原告不服，再提起訴願
        ，經財政部98年12月25日台財訴字第09800354230 號訴
        願決定將本件原處分（重核復查決定）撤銷，由被告另
        為處分。案經被告第2 次重核復查決定以，（一）原告
        91年度之各項收入9,378,808,330 元（含大華證券股份
        有限公司、菁英綜合證券股份有限公司之董監事酬勞計
        416,000 元，及中華開發工業銀行股份有限公司、大華
        證券股份有限公司之投資收益9,378,392,330 元）皆源
        自於投資金融控股公司法第36條第2 項規定事業所衍生
        之收入，尚無從事同法第37條及第39條規定經營之投資
        及資金運用，亦即原告無投資金融控股公司法第36條第
        2 項所定以外之事業，且無運用短期資金購買政府債券
        或金融債券，有原告97年3 月31日（97）華開金發財管
        會字第0043號函可稽，是被告重核其非屬以買賣有價證
        券為業，合先敘明。（二）原告雖非屬以買賣有價證券
        為業，然依行為時所得稅法第4 條之1 、第24條第1 項
        及第42條第1 項之規定，營利事業之費用及損失既為免
        稅收入及應稅收入所共同發生，如免稅收入及不計入所
        得項目之相關成本、費用全歸由應稅項目吸收，則營利
        事業將雙重獲益，不僅有失立法原意，亦不符成本與費
        用配合及課稅公平原則。故原告投資收益部分既依所得
        稅法第42條第1 項規定不計入所得額課稅，則其相關營
        業費用及利息支出，即應依前揭財政部96年函釋規定就
        各項費用判斷是否可「直接」「合理」明確歸屬於投資
        及對被投資事業管理，並自投資收益項下減除。而所稱
        「直接」，依文義解釋認定，當指因該等投資或管理行
        為所由而生，又所稱「合理」者，乃在於雖不可「直接
        」歸屬，惟導因有鉅額之投資收益，必有相關之損費與
        其連結，依所得稅法第24條規定及收入費用配合原則，
        其自得依費用性質予以「合理」歸屬，始稱允當。（三
        ）依原告97年3 月31日補充說明，可直接歸屬金融控股
        公司法第36條規範業務之營業費用及利息支出合計263,
        552,969 元，相較其列報之營業費用及利息支出合計50
        1,565,905 元，差距甚大。經以原告申報資料分析，長
        期投資占全部資產比率達98.77%，依所得稅法第24條規
        定及收入與成本費用配合原則，申報損費歸屬於投資收
        益應為合理；又長短期投資金額占實收資本額比率為13
        6.65 %，占長短期借款比率為533.81% ，顯可推定其借
        款資金全部挹注於投資資金，是原告自行歸屬之營業費
        用及利息支出顯難謂合理，且原告亦未就相關損費性質
        說明其直接合理明確歸屬之依據基礎，參行政法院36年
        度判字第16號判例，尚難採認其歸屬方式。（四）原告
        91年度全部業務均屬金融控股公司法第36條規定範圍，
        其收入亦全部源自於對該法條事業之投資及對被投資事
        業管理，則依所得稅法第24條規定及收入與成本費用配
        合原則，其營業費用及利息支出應全數認屬可直接合理
        明確歸屬於投資及對被投資事業管理之各項支出，經被
        告依前揭財政部96年函釋重行核算「第58欄」應為8,87
        6,826,425 元（9,378,392,330 元－501,565,905 元）
        ，課稅所得額應為32,908,684元（全年所得額8,909,73
        5,109 元－8,876,826,425 元），大於原核定課稅所得
        額32,886,437元，基於行政救濟不利益變更禁止原則，
        維持原決定「第58欄」8,876,848,672 元及課稅所得額
        32,886,437元。原告不服，提起訴願，遞遭財政部訴願
        決定駁回。
      3.按「涉及租稅事項之法律，其解釋應本於租稅法律主義
        之精神，依各該法律之立法目的，衡酌經濟上之意義及
        實質課稅之公平原則為之。」為司法院釋字第420 號解
        釋所闡明。是在解釋適用稅法時，所應根據者為經濟事
        實，不僅止於形式上之公平，應就實質經濟利益之享受
        者予以課稅，始符實質課稅及公平課稅之原則。從而有
        關課徵租稅構成要件事實之判斷及認定，應以其實質上
        經濟事實關係及所產生實質經濟利益為準，而非以形式
        外觀為準，否則勢將造成鼓勵投機或規避稅法之適用，
        無以實現租稅公平之基本理念及要求。
      4.依金融控股公司法第36條第1 項規定，金融控股公司應
        確保其子公司業務之健全經營，其業務以投資及對被投
        資事業之管理為限，爰此，其主要收入來源應為投資收
        入；又商業會計法第27條第1項第4款規定，營業收入類
        ，指銷貨收入、勞務收入、業務收入、其他營業收入等
        項，則就金融控股股份有限公司投資子公司之收益本質
        以觀，應為其營業收入。是以原告91年度營利事業所得
        稅結算申報，原列報董監事酬勞416,000 元為營業收入
        ，經被告初查以其投資收益9,378,392,330 元轉列為營
        業收入，並無不合。
      5.又公司組織之營利事業，因投資於國內其他營利事業，
        所獲配之股利淨額或盈餘淨額，依所得稅法第42條第1
        項規定，雖不計入所得額課稅，惟原告於辦理營利事業
        所得稅結算申報時，其投資收益既屬營業收入性質已如
        前述，宜計入營業收入以反映企業經營全貌，並自申報
        書第58欄（投資收益減除可直接合理明確歸屬理之各項
        支出後之餘額）中調減，以正確計算不計入所得額課稅
        之「所得額」。況該不計入所得額課稅之「所得額」已
        列入全年所得額減項第58欄中，實無原告主張如因子公
        司之盈餘分配而致金融控股公司另有投資收益，將造成
        同一筆所得於不同年度重複認列之不合理現象。
      6.至財政部93年7月5日台財稅第0930453061號函係就合併
        辦理結算申報者依規定扣除前5 年度核定合併營業盈虧
        之計算方式，尚非認定連結稅制下母公司之投資收益與
        一般投資公司獲取之投資收益性質不同。
      7.原告91年度之各項收入9,378,808,330 元（含大華證券
        股份有限公司、菁英綜合證券股份有限公司之董監事酬
        勞計416,000 元，及中華開發工業銀行股份有限公司、
        大華證券股份有限公司之投資收益9,378,392,330 元）
        皆源自於投資金融控股公司法第36條第2 項規定事業所
        衍生之收入，尚無從事同法第37條及第39條規定經營之
        投資及資金運用，被告核認其非屬以買賣有價證券為業
        。是依前揭財政部96年函釋規定，金融控股公司依前開
        規定經營投資及管理而非屬以有價證券買賣為業者，於
        申報營利事業所得稅時，除可直接合理明確歸屬於投資
        及對被投資事業管理之各項支出，得自投資收益項下減
        除外，免分攤無法直接合理明確歸屬之營業費用及利息
        支出。
      8.查原告為經經濟部核准登記之金融控股公司，依其91年
        度財務報告書（附卷第577 頁），原告主要業務範圍為
        投資經主管機關核准之國內金融相關事業及對被投資事
        業之管理，從而舉凡與其經營投資或管理轉投資事業之
        相關行為，均應屬其主要營業活動行為。則原告91年度
        發生之營業費用及利息支出合計501,565,905 元中，除
        增資中華開發工業銀行股份有限公司所發生之海外可轉
        換公司債之債券發行成本攤銷數252,310,503 元及借款
        利息支出11,242,466元業經原告肯認可直接合理歸屬於
        投資事業之各項支出外，其餘營業費用（包含薪資支出
        、租金支出、文具用品、旅費、郵電費、修繕費、廣告
        費、各項耗竭及攤提、伙食費、訓練費、辦公場所管理
        費用、專業服務費、服務作業費用、雜項購置、其他雜
        費、董監事費用及會議費等）及利息支出雖非與被投資
        事業自身相關，然究該經濟事實，其應屬為成就原告各
        該主要營業活動行為所生之各項支出；再者，原告曾於
        訴願理由書（附卷第541 頁）及訴願補充理由書（附卷
        第448 頁）中肯認上開系爭營業費用及利息支出係為維
        持公司基本運作、遵循相關法令規定執行控管功能或做
        集團經營策略整體規劃之必要性支出，且隨經營而必然
        發生，是原告之主要營業項目既為「投資國內金融相關
        事業」及「對被投資事業之管理」，且其主要營業收入
        來源亦為子公司獲利有盈餘分配予股東（母公司，即原
        告）之投資收益，則就該等隨營業必然發生之各項支出
        實質以觀，其確屬可直接合理歸屬於原告投資及被投資
        事業管理行為之範疇。
      9.另原告主張該等利息支出屬無法直接合理明確歸屬之支
        出，依「營利事業免稅所得相關成本費用損失分攤辦法
        」規定，須先扣除利息收入，以利息收支差額計算乙節
        ，查該辦法已明定96年度營利事業所得稅結算申報案件
        方有適用，且非以房地或有價證券或期貨買賣為業者，
        於計算投資收益時，應將可直接合理明確歸屬之成本、
        費用、利息或損失，自當年度投資收益項下減除，是原
        告主張以利息收支差額計算顯屬誤解。
      10.原告從事金融控股公司法第36條業務，並無從事其他業
        務，其專營前開業務甚明，原告91年度列報之營業費用
        （開辦費之攤提、利息支出、委辦股務支出、董監事車
        馬費與會議出席費及其他支出），均為投資及對被投資
        事業之管理，維持公司基本運作、遵循相關法令規定執
        行控管功能或做集團經營策略整體規劃之必要性支出，
        且隨經營而必然發生，該經濟事實，其應屬為成就原告
        從事金融控股公司法第36條業務活動行為所生之各項支
        出，又原告專營金融控股公司法第36條業務，其會計師
        、律師專業服務費自應歸屬該條業務所生之支出。
      11.原告91年度之各項收入9,378,808,330 元皆源自於投資
        金融控股公司法第36條規定事業所衍生之收入，尚無從
        事同法第37條及第39條規定經營之投資及資金運用，從
        而，原告並未從事金融控股公司法第36條規定以外之業
        務，是其營業費用及利息支出合計501,565,905 元（包
        括開辦費攤提數、利息支出、委辦股務支出、會計師、
        律師專業服務費、董監事車馬費與會議出席費及其他支
        出）均可歸屬於原告從事金融控股公司法第36條業務所
        產生之費用，自應歸屬其從事金融控股公司第36條業務
        所獲取收入之減項，符合直接合理明確原則甚明。
      12.綜上論結，本件原處分並無違誤，原告主張顯無理由。
    理  由
一、按「涉及租稅事項之法律，其解釋應本於租稅法律主義之精
    神，依各該法律之立法目的，衡酌經濟上之意義及實質課稅
    之公平原則為之。」為稅捐稽徵法第12條之1第1項所明定。
    次按「自中華民國79年1月1日起，證券交易所得停止課徵所
    得稅，證券交易損失亦不得自所得額中減除。」、「營利事
    業所得之計算，以其本年度收入總額減除各項成本費用、損
    失及稅捐後之純益額為所得額。」及「公司組織之營利事業
    ，因投資於國內其他營利事業，所獲配之股利淨額或盈餘淨
    額，不計入所得額課稅，……。」分別為行為時所得稅法第
    4條之1、第24條第1項及第42條第1項所規定。又「……說明
    ：二、非以有價證券買賣為專業之營利事業，其買賣有價證
    券部分，除可直接歸屬之費用及利息，應自有價證券出售收
    入項下減除外，……三、以有價證券買賣為專業之營利事業
    ，其營業費用及借款利息，除可合理明確歸屬者得個別歸屬
    認列外，應按核定有價證券出售收入、投資收益、債券利息
    收入及其他營業收入比例，計算有價證券出售部分應分攤之
    費用及利息，自有價證券出售收入項下減除。」、「公司組
    織之營利事業，投資國內其他營利事業所獲配之投資收益，
    依所得稅法第42條第1 項規定，不計入所得額課稅者，其營
    業費用及利息支出，應按下列規定計算分攤，自該投資收益
    項下減除，不得在課稅所得項下減除：一、非以有價證券買
    賣為專業之營利事業，除直接歸屬之費用或利息，應自投資
    收益項下減除外，不必分攤一般營業發生之費用或利息。二
    、以有價證券買賣為專業之營利事業，其營業費用及利息支
    出，除可直接合理明確歸屬者，得個別歸屬認列外，應依照
    本部83年2月8日台財稅第831582472 號函規定之比例，計算
    分攤之。……。」及「主旨：關於金融控股公司是否屬『以
    買賣有價證券為業之營利事業』之認定，……說明：……二
    、依據金融控股公司法第36條規定，金融控股公司應確保其
    子公司業務之健全經營，其業務以投資及對被投資事業之管
    理為限，其得投資之事業並有明文規定。準此，金融控股公
    司依上開規定經營投資及管理，尚非屬以有價證券買賣為業
    ；其於申報營利事業所得稅時，除可直接合理明確歸屬於投
    資及對被投資事業管理之各項支出，得自投資收益項下減除
    外，免分攤無法直接合理明確歸屬之營業費用及利息支出。
    三、依金融控股公司法第37條及第39條規定，金融控股公司
    得向主管機關申請核准，投資同法第36條第2項所定以外之
    事業，或運用短期資金購買政府債券或金融債券等。如金融
    控股公司從事上開投資或買賣有價證券之金額龐大，致其買
    賣有價證券之收入及投資收益遠超過其依金融控股公司法第
    36條規定經營業務之營業收入，足認其係以買賣有價證券為
    業者，除可直接合理明確歸屬之成本、費用、利息或損失，
    應作個別歸屬認列外，尚應依法分攤無法直接合理明確歸屬
    之營業費用及利息支出。」分別經財政部83年2月8日台財稅
    第831582472號函釋（以下簡稱83年函釋）、92年8月29日台
    財稅字第0920455298號令釋及96年7月10日台財稅字第09604
    533440號函釋在案。
二、本件原告91年度營利事業所得稅結算申報，列報營業收入淨
    額416,000 元、「第58欄」0 元、課稅所得額為虧損468,46
    6,466 元，被告機關初查以其取有鉅額投資收益而認屬係以
    有價證券買賣為專業之營利事業，將投資收益9,378,392,33
    0 元轉列為營業收入，並依財政部83年函釋計算應分攤之營
    業費用及利息支出501,543,658 元，核定營業收入淨額9,37
    8,808,330 元、「第58欄」8,876,848,672 元、課稅所得額
    32,886,437元（計算式：全年所得額8,909,735,109 元－8,
    876,848,672 元＝32,886,437元）及補徵稅額3,815,968 元
    。原告不服，申請復查，未獲變更，提起訴願，案經財政部
    98年3 月31日台財訴字第09800071610 號訴願決定，以本件
    原告之復查程序自代表人變更以後，未由新的合法代表人承
    受復查程序，被告機關所作成之復查決定難謂屬妥適為由，
    將原處分（復查決定）撤銷，囑由被告機關另為適法之處分
    。嗣經被告機關變更原告之代表人為陳木在，並為第1 次重
    核復查決定仍維持原核定。原告不服，再次提起訴願，經財
    政部98年12月25日台財訴字第09800354230 號訴願決定將本
    件原處分（重核復查決定）撤銷，由被告機關另為處分。經
    被告機關第2 次重核復查決定維持原核定「第58欄」8,876,
    848,672 元及課稅所得額32,886,437元。原告猶表不服，提
    起訴願遭決定駁回。
三、原告循序起訴意旨略以：金融控股公司設立之目的並非賺取
    「投資收益」，而是為了經營多重金融業務發揮綜合經營效
    益，且係在特別法所規定之唯一選項。金融控股公司取自於
    子公司之投資收益，其性質非屬所得稅法第42條所述之投資
    收益，被告不應視其為原告系爭年度之營業收入；相關處理
    準則及函釋規定，顯見金融控股公司取自於子公司之投資收
    益與所得稅法第42條所述之投資收益性質完全不同。為了課
    稅目的被告反覆變更其見解，漠視金控法之精神。退萬步言
    ，原告已踐行前揭財政部96年函釋之規定，運用92年函釋精
    神，區分可直接合理明確歸屬於投資及對被投資事業管理之
    各項支出，及無法直接合理明確歸屬之各項支出，其屬無法
    直接合理明確歸屬之各項費用應免予分攤，反觀被告認原告
    所有營業費用及利息支出均可直接合理明確歸屬於投資收益
    ，違反經驗法則及論理法則。系爭項目之事實，原處分及重
    核復查決定未能詳加審酌，認事用法亦有未當云云。
四、本件兩造之爭點為：被告機關以原告取有鉅額投資收益，核
    定營業收入淨額9,378,808,330 元、「第58欄」8,876,848,
    672 元、課稅所得額32,886,437元及補徵稅額3,815,968 元
    ，是否適法？經查：
（一）按「涉及租稅事項之法律，其解釋應本於租稅法律主義之
      精神，依各該法律之立法目的，衡酌經濟上之意義及實質
      課稅之公平原則為之。」原經司法院釋字第420 號解釋闡
      明在案。而此一解釋內容業於85年5 月13日增訂為稅捐稽
      徵法第12條之1第1項規定。其立法意旨為：租稅法所重視
      者，係應為足以表徵納稅能力之經濟事實，非僅以形式外
      觀之法律行為或關係為依據。故在解釋適用稅法時，所應
      根據者為經濟事實，不僅止於形式上之公平，應就實質經
      濟利益之享受者予以課稅，始符實質課稅及公平課稅之原
      則。從而有關課徵租稅構成要件事實之判斷及認定，應以
      其實質上經濟事實關係及所產生實質經濟利益為準，而非
      以形式外觀為準，否則勢將造成鼓勵投機或規避稅法之適
      用，無以實現租稅公平之基本理念及要求。
（二）次查，原告為經經濟部核准登記之金融控股公司，主要業
      務範圍為投資經主管機關核准之國內金融相關事業及對被
      投資事業之管理，從而舉凡與其經營投資或管理轉投資事
      業之相關行為，均應屬其主要營業活動行為。原告91年度
      之各項收入9,378,808,330 元（含大華證券股份有限公司
      、菁英綜合證券股份有限公司之董監事酬勞計416,000 元
      ，及中華開發工業銀行股份有限公司、大華證券股份有限
      公司之投資收益9,378,392,330 元）皆源自於投資金融控
      股公司法第36條第2 項規定事業所衍生之收入，尚無從事
      同法第37條及第39條規定經營之投資及資金運用，亦即原
      告無投資金融控股公司法第36條第2 項所定以外之事業，
      且無運用短期資金購買政府債券或金融債券，此有原告97
      年3 月31日（97）華開金發財管會字第0043號函（附原處
      分卷第299 頁）、原告91年度財務報告書（附原處分卷第
      577 頁）、公司基本資料查詢明細（本院卷第5、6頁）可
      稽。是被告重核復查決定認定原告非屬以買賣有價證券為
      業，尚無不合。
（三）原告雖非屬以買賣有價證券為業，然依行為時所得稅法第
      4 條之1 、第24條第1 項及第42條第1 項之規定，營利事
      業之費用及損失既為免稅收入及應稅收入所共同發生，如
      免稅收入及不計入所得項目之相關成本、費用全歸由應稅
      項目吸收，則營利事業將雙重獲益，不僅有失立法原意，
      亦不符成本與費用配合及課稅公平原則。故原告投資收益
      部分既依所得稅法第42條第1 項規定不計入所得額課稅，
      則其相關營業費用及利息支出，即應依前揭財政部96年函
      釋規定就各項費用判斷是否可「直接」「合理」明確歸屬
      於投資及對被投資事業管理，並自投資收益項下減除。而
      所稱「直接」，依文義解釋認定，當指因該等投資或管理
      行為所由而生，又所稱「合理」者，乃在於雖不可「直接
      」歸屬，惟導因有鉅額之投資收益，必有相關之損費與其
      連結，依所得稅法第24條規定及收入費用配合原則，其自
      得依費用性質予以「合理」歸屬。又按諸金融控股公司依
      前開規定經營投資及管理而非屬以有價證券買賣為業者，
      於申報營利事業所得稅時，除可直接合理明確歸屬於投資
      及對被投資事業管理之各項支出，得自投資收益項下減除
      外，免分攤無法直接合理明確歸屬之營業費用及利息支出
      ，此為上揭財政部96年7 月10日台財稅字第09604533440
      號函釋在案。依上揭原告97年3 月31日補充說明，可直接
      歸屬金融控股公司法第36條規範業務之營業費用及利息支
      出合計263,552,969 元，相較其列報之營業費用及利息支
      出合計501,565,905 元，差距甚大。經以原告申報資料分
      析，長期投資占全部資產比率達98.77%，依所得稅法第24
      條規定及收入與成本費用配合原則，申報損費歸屬於投資
      收益應為合理；又長短期投資金額占實收資本額比率為13
      6.65 %，占長短期借款比率為533.81% ，顯可推定其借款
      資金全部挹注於投資資金，是原告自行歸屬之營業費用及
      利息支出顯難謂合理，且原告亦未就相關損費性質說明其
      直接合理明確歸屬之依據基礎。從而，原告91年度全部業
      務均屬金融控股公司法第36條規定範圍，其收入亦全部源
      自於對該法條事業之投資及對被投資事業管理，則依所得
      稅法第24條規定及收入與成本費用配合原則，其營業費用
      及利息支出應全數認屬可直接合理明確歸屬於投資及對被
      投資事業管理之各項支出，經被告重核復查決定依前揭財
      政部96年7 月10日台財稅字第09604533440 號函釋意旨，
      重行核算「第58欄」應為8,876,826,425 元（9,378,392,
      330 元－501,565,905 元），課稅所得額應為32,908,684
      元（全年所得額8,909,735,109 元－8,876,826,425 元）
      ，大於原核定課稅所得額32,8 86,437 元，基於行政救濟
      不利益變更禁止原則，維持原決定「第58欄」8,876,848,
       672元及課稅所得額32,886,437 元 ，並無違
      誤。
（四）依金融控股公司法第36條第1 項規定，金融控股公司應確
      保其子公司業務之健全經營，其業務以投資及對被投資事
      業之管理為限，爰此，其主要收入來源應為投資收入；又
      商業會計法第27條第1 項第4 款規定，營業收入類，指銷
      貨收入、勞務收入、業務收入、其他營業收入等項，則就
      金融控股股份有限公司投資子公司之收益本質以觀，應為
      其營業收入。是以本件原告91年度營利事業所得稅結算申
      報，原列報董監事酬勞416,000 元為營業收入，經被告機
      關初查以其投資收益9,378,392,330 元轉列為營業收入，
      尚無不合。又查，原告91年度之各項收入9,378,808,330
      元（含大華證券股份有限公司、菁英綜合證券股份有限公
      司之董監事酬勞計416,000 元，及中華開發工業銀行股份
      有限公司、大華證券股份有限公司之投資收益9,378,392,
      330 元）皆源自於投資金融控股公司法第36條第2 項規定
      事業所衍生之收入，尚無從事同法第37條及第39條規定經
      營之投資及資金運用。是其營業費用及利息支出合計501,
      565,905 元（包括開辦費攤提數、利息支出、委辦股務支
      出、會計師、律師專業服務費、董監事車馬費與會議出席
      費及其他支出）均可歸屬於原告從事金融控股公司法第36
      條業務所產生之費用，自應歸屬其從事金融控股公司第36
      條業務所獲取收入之減項，符合直接合理明確原則甚明。
（五）原告主要業務範圍既為投資經主管機關核准之國內金融相
      關事業及對被投資事業之管理，原告91年度之各項收入9,
      378,808,330元皆源自於投資金融控股公司法第36條規定
      事業所衍生之收入，尚無從事同法第37條及第39條規定經
      營之投資及資金運用。從而舉凡與其經營投資或管理轉投
      資事業之相關行為，均應屬其主要營業活動行為，已如前
      述。被告核認其非屬以買賣有價證券為業，依前揭財政部
      96年函釋規定，金融控股公司依前開規定經營投資及管理
      而非屬以有價證券買賣為業者，於申報營利事業所得稅時
      ，除可直接合理明確歸屬於投資及對被投資事業管理之各
      項支出，得自投資收益項下減除外，免分攤無法直接合理
      明確歸屬之營業費用及利息支出。則原告91年度發生之營
      業費用及利息支出合計501,565,905元中，除增資中華開
      發工業銀行股份有限公司所發生之海外可轉換公司債之債
      券發行成本攤銷數252,310,503元及借款利息支出11,242,
      466元業經原告肯認可直接合理歸屬於投資事業之各項支
      出外，其餘營業費用（包含薪資支出、租金支出、文具用
      品、旅費、郵電費、修繕費、廣告費、各項耗竭及攤提、
      伙食費、訓練費、辦公場所管理費用、專業服務費、服務
      作業費用、雜項購置、其他雜費、董監事費用及會議費等
      ）及利息支出雖非與被投資事業自身相關，然究該經濟事
      實，均為投資及對被投資事業之管理，維持公司基本運作
      、遵循相關法令規定執行控管功能或做集團經營策略整體
      規劃之必要性支出，且隨經營而必然發生，該經濟事實，
      其應屬為成就原告從事金融控股公司法第36條業務活動行
      為所生之各項支出，又原告專營金融控股公司法第36條業
      務，其會計師、律師專業服務費自亦應歸屬該條業務所生
      之支出。再參以原告曾於訴願理由書（附原處分卷第541
      頁）及訴願補充理由書（附原處分卷第448 頁）中肯認上
      開系爭營業費用及利息支出係為維持公司基本運作、遵循
      相關法令規定執行控管功能或做集團經營策略整體規劃之
      必要性支出，且隨經營而必然發生，是原告之主要營業項
      目既為「投資國內金融相關事業」及「對被投資事業之管
      理」，且其主要營業收入來源亦為子公司獲利有盈餘分配
      予股東（母公司，即原告）之投資收益，則就該等隨營業
      必然發生之各項支出實質以觀，其確屬可直接合理歸屬於
      原告投資及被投資事業管理行為之範疇。又公司組織之營
      利事業，因投資於國內其他營利事業，所獲配之股利淨額
      或盈餘淨額，依所得稅法第42條第1 項規定，雖不計入所
      得額課稅，惟原告於辦理營利事業所得稅結算申報時，其
      投資收益既屬營業收入性質已如前述，宜計入營業收入以
      反映企業經營全貌，並自申報書第58欄（投資收益減除可
      直接合理明確歸屬理之各項支出後之餘額）中調減，以正
      確計算不計入所得額課稅之「所得額」。況該不計入所得
      額課稅之「所得額」已列入全年所得額減項第58欄中，實
      無原告主張如因子公司之盈餘分配而致金融控股公司另有
      投資收益，將造成同一筆所得於不同年度重複認列之不合
      理現象。至財政部93年7 月5 日台財稅第0930453061號函
      係就合併辦理結算申報者依規定扣除前5 年度核定合併營
      業盈虧之計算方式，尚非認定連結稅制下母公司之投資收
      益與一般投資公司獲取之投資收益性質不同。另原告主張
      該等利息支出屬無法直接合理明確歸屬之支出，依「營利
      事業免稅所得相關成本費用損失分攤辦法」規定，須先扣
      除利息收入，以利息收支差額計算乙節；查該辦法已明定
      96年度營利事業所得稅結算申報案件方有適用，且非以房
      地或有價證券或期貨買賣為業者，於計算投資收益時，應
      將可直接合理明確歸屬之成本、費用、利息或損失，自當
      年度投資收益項下減除，是原告主張以利息收支差額計算
      ，顯屬誤解。另查財政部98年8 月5 日台財稅字第098001
      76880 號函釋「金融控股公司於連結稅制下內部利益已消
      除，無投資收益可供歸屬等情，應係指財務會計編製合併
      財報時，母公司當年度依權益法認列之投資收益將與子公
      司約當持股之當期損益相互沖銷之情形。惟依現行所得稅
      法及營利事業所得稅查核準則規定，對於長期投資並未採
      權益法之估價及損益認定原則，現行所得稅制亦未採合併
      財報申報，仍應按個別公司分別計算之課稅所得額為連結
      稅制之計算基礎。」意旨，合併結算申報課稅所得額仍應
      以個別公司分別計算之課稅所得額為計算基礎，是原告主
      張各項支出應依該轉投資事業屬免稅業務之費用比率予以
      調整，容有誤解。
五、綜上所述，原告起訴論旨，並非可採。被告機關重核復查決
    定以原告取有鉅額投資收益，依首揭規定及行政救濟不利益
    變更禁止原則，核認原告91年度之營業收入9,378,808,330
    元、「第58欄」8,876,848,672 元及課稅所得額32,886,437
    元及補徵稅額3,815,968 元，並無違誤；訴願決定遞予維持
    ，亦無不合；原告仍執前詞，訴請撤銷，為無理由，應予駁
    回。
六、兩造其餘主張陳述，於判決結果不生影響，無庸一一論列，
    併予敘明。
七、據上論結，本件原告之訴為無理由，爰依行政訴訟法第98條
    第1項前段，判決如主文。
中    華    民    國    99    年    12    月    16    日
                       臺北高等行政法院第六庭
                               審判長法  官     闕銘富
                                     法  官     張國勳
                                     法  官     許瑞助
上為正本係照原本作成。
如不服本判決，應於送達後20日內，向本院提出上訴狀並表明上
訴理由，如於本判決宣示後送達前提起上訴者，應於判決送達後
20日內補提上訴理由書（須按他造人數附繕本）。
中    華    民    國    99    年    12    月    16    日
                                     書記官     吳芳靜

司法院資訊處製作；財團法人民間司法改革基金會備份。
